最高法院民事判決　　　　　　　　　　　　　　　　九十一年度台上字第六六○號
　　上　訴　人　戊○○
　　訴訟代理人　楊丕銘律師
　　被 上訴 人　甲○○
　　訴訟代理人　謝清福律師
　　　　　　　　李志澄律師
　　被 上訴 人　乙○○
　　　　　　　　丙○○
　　　　　　　　丁○○
　　　　　　　　庚○○
　　　　　　　　己○○
　　右五人共同
　　訴訟代理人　李志澄律師
　　被 上訴 人　辛　○
　　　　　　　　卯○○
　　　　　　　　壬○○
　　　　　　　　辰○○
　　　　　　　　寅○○
　　　　　　　　子○○
　　　　　　　　丑○○
　　　　　　　　癸○○
　　右八人共同
　　訴訟代理人　蔡文玲律師
右當事人間請求返還不當得利等事件，上訴人對於中華民國九十年九月十一日台灣高
等法院第二審更審判決（八十八年度重上更(一)字第四三號），提起上訴，本院判決如
左：
    主  文
原判決除假執行部分外廢棄，發回台灣高等法院。
    理  由
本件上訴人主張：被上訴人甲○○於民國八十一年五月五日購入台北市○○區○○段
一小段第四○七地號土地所有權應有部分九分之四，除將應有部分九分之一登記於其
名義，其餘應有部分則依信託登記方式分別登記於被上訴人丙○○、丁○○、庚○○
、己○○（下稱丙○○等四人）名義，每人應有部分為十二分之一。甲○○本擬與系
爭土地其餘應有部分九分之五之「地主」即被上訴人辛○、卯○○、壬○○、辰○○
、寅○○、子○○、丑○○、癸○○（下稱辛○等八人）合建，惟因系爭土地屬建築
管制區，面積未達一千平方公尺者，不得單獨建築，甲○○乃提議將系爭土地出售，
並獲得辛○等八人授權以每坪不低於新台幣（下同）五十五萬元之價格出售予第三人
，甲○○即於八十二年四月十四日刊登出售建地之廣告於報紙上。伊見報後，即於翌
日與甲○○接洽，甲○○明知伊購買系爭土地係欲即行建築，惟其竟不告知系爭土地
有建築管制要點之限制，且以其妻即被上訴人乙○○冒充任代書，並基於共同詐欺故
意，引導伊陷於更深之錯誤，而簽訂買賣草約。翌日由甲○○代表所有「地主」共十
三人，並重施簽立草約時之故技，致伊誤以為系爭土地可即刻單獨建築，而簽訂正式
之不動產買賣契約，並交付一千零四十萬元價金。嗣經伊於同月二十日申請指定建築
線，並於同月二十七日經函知系爭土地有前揭建築管制要點之限制，方知受騙等情，
爰依侵權行為、不當得利、買賣瑕疵擔保之規定及系爭買賣契約第十條之約定，求為
命被上訴人連帶給付一千零四十萬元及其法定遲延利息之判決（被上訴人請求確認丁
○○與己○○間；庚○○與丙○○間就系爭土地應有部分十二分之一移轉登記行為無
效，及命丁○○、己○○、庚○○、丙○○塗銷登記部分，已遭敗訴判決確定）。
被上訴人則以：系爭土地之管制規定乃早已存在之事實，甲○○無隱瞞之必要，況上
訴人購買系爭土地之初，未表明購入系爭土地係為即行單獨建築，伊未告知該管制要
點，尚無詐欺情事。而系爭土地雖因面積不足一千平方公尺，不能單獨申請建築，但
非不能單獨建築，並無瑕疵，而甲○○已依約向辛○等八人購入其餘應有部分九分之
五，亦無違約。被上訴人乙○○受託為代書，僅依上訴人與甲○○原已擬定之買賣預
約書填入定式契約，並非出賣人，無告知建築管制要點之義務，至於將權狀交予甲○
○，係買賣成立後發生之新事實，與上訴人所指因甲○○故意不告知建築管制要點而
受詐欺無關。被上訴人丙○○等四人、辛○等八人並非買賣契約之當事人，既未參與
亦未授權甲○○與上訴人訂約，如甲○○涉有詐欺，乃其個人之行為，與伊等無關等
語，資為抗辯。
原審將第一審所為命被上訴人甲○○給付一千零四十萬元本息部分之判決廢棄，改判
駁回上訴人該部分之訴，並駁回上訴人之上訴，無非以：(一)關於被上訴人甲○○部分
：上訴人主張伊於訂立買賣契約當時，告知被上訴人甲○○伊買系爭土地係欲單獨建
築儘速出售，惟系爭土地屬建築管制區，面積未達一千平方公尺而不得單獨建築，且
建築物高度不得超過四層樓，甲○○明知而故未告知，因受詐欺而與甲○○訂立系爭
買賣契約等情，但為甲○○所否認。查兩造所訂買賣草約及正約，均無系爭土地得為
立即單獨建築之約定，上訴人雖提出訂約後雙方談話之錄音帶資為甲○○詐欺之證據
。惟該錄音帶並無上訴人表明立即單獨建築之陳述，且兩造如有是項約定，自應要求
訂立於契約內容，乃竟捨於契約中訂明，而於訂約過程中私自錄音存證，即難執該錄
音帶作為甲○○未告知管制要點有所隱匿或詐欺之證明。況系爭土地受有建築管制要
點之限制並非上訴人所不得查知之事項，甲○○單純未予告知管制要點，不得指為隱
匿。又依交易習慣及誠信原則，上訴人並未舉證證明甲○○有告知之義務，且系爭土
地雖不能單獨申請建築，但經合併申請後即可單獨建築，尚不得以甲○○消極未告知
，即謂甲○○有詐欺之行為。至甲○○雖因詐欺罪，而被判處有期徒刑八月確定，然
刑事判決所為事實之認定，於獨立民事訴訟之裁判時本不受其拘束。系爭土地屬重劃
區，需面積達一千平方公尺以上，方可申請單獨建築，且受有高度不得超過四層樓之
限制，甲○○於訂約時，消極未告知此一限制，亦非過失不法侵害上訴人之權利，無
成立侵權行為可言。次按系爭建地買賣，在未有特別約定前提下，應以不悖「交易登
記之地目、都市計劃說明」等為其通常合理之效用，而系爭土地建物雖有高度限制，
但並非限制土地不能建築，而僅就土地使用及建築方式設定管理標準，自非有瑕疵。
況本件建築高度限制，為公法上使用限制，買受人之上訴人除另舉反證外，應有探知
之義務。上訴人自承甲○○於訂約時曾提供地籍圖及土地登記謄本，則其自可輕易查
知該地號內容及管制情況，其因重大過失而不知該建築高度之管制，自無主張瑕疵擔
保責任之餘地。而甲○○並無詐欺故意，亦未於契約中擔保系爭土地可單獨建築，系
爭土地雖有管制要點面積需達一千平方公尺以上建築面積之限制，但並非不能單獨建
築，且甲○○除其與丙○○等四人之系爭土地「過戶」文件已經提出外，並取得其餘
辛○等八人系爭土地所有權之應有部分，並未違約，上訴人主張甲○○違反買賣契約
第十條之約定，亦不足採。(二)關於被上訴人乙○○部分：被上訴人甲○○購買系爭土
地之應有部分九分之四及與其餘「地主」之協議合建情形，乙○○並未經手，其並非
當然知悉系爭土地有管制要點之限制。縱乙○○於本件上訴人與甲○○簽訂買賣契約
時擔任代書，以「邱郁婷」名義為之及未告知其與甲○○為夫妻，然因其非出賣人，
無課其告知義務。尚難執此遽認乙○○與甲○○有共同詐欺之行為。況乙○○被訴詐
欺罪嫌部分亦經不起訴處分確定，上訴人主張乙○○與甲○○共同詐欺，即非有據。
至於乙○○未經上訴人同意將系爭土地權狀交予甲○○，被訴背信部分，雖經判處罪
刑，但查乙○○交付權狀予甲○○，係上訴人與甲○○成立買賣、本件爭訟以後再發
生之新事實，與系爭買賣契約成立與否無關，尤與上訴人所指因甲○○故意不告知管
制要點而受詐欺交付一千零四十萬元無涉。且上訴人與甲○○之買賣契約，僅達第一
次付款之階段，甲○○尚未有交付權狀予上訴人之義務，乙○○亦無應依上訴人之要
求，保留該權狀之義務。乙○○於上訴人與甲○○發生爭執並均表明解除契約之後，
將原權狀交付甲○○，自無不合。亦不能以乙○○因背信判處罪刑，即認與甲○○共
同詐欺。又乙○○非本件買賣契約之當事人，上訴人主張撤銷買賣契約後依不當得利
之法律關係；或依瑕疵擔保之規定；或依系爭買賣契約第十條之約定，請求乙○○負
賠償責任，非有理由。(三)關於被上訴人丙○○等四人部分：丙○○等四人並未參與系
爭買賣契約之訂定，更無經手買賣價金，且上訴人亦未舉證證明丙○○等四人如何與
甲○○有何詐欺之行為，自難認彼等與甲○○有共同詐欺之行為。茲上訴人既主張系
爭土地所有權應有部分九分之四為甲○○所購買，信託登記於丙○○等四人名義，則
甲○○自有權出售丙○○等四人名義之土地，丙○○等四人無置喙之餘地，更無授權
甲○○與上訴人訂立買賣契約可言。丙○○等四人既非系爭買賣契約之當事人，無令
其負出賣人之瑕疵擔保責任及依買賣契約第十條約定所課出賣人之義務。(四)關於辛○
等八人部分：甲○○雖於系爭買賣契約書上之「賣主」處簽「甲○○等十三人」，然
並未表明其為辛○等人之代理人之旨。且該契約書第二條第二款明載：「於乙方（即
甲○○）將其他共有之地主全部簽妥買賣契約時，十日內完成用印手續」等語，上訴
人亦自承「甲○○要分別與其他十二位地主簽買賣契約，只要他將過戶文件交給我們
時，我們才付款，甲○○說他有辦法全部一個個去買來」等情。苟甲○○係以辛○等
八人之代理人身分與上訴人簽約，自無庸與其他共有之地主另簽買賣契約，再由辛○
等八人於八十二年四月二十八日出售其等系爭土地九分之五持分予甲○○之必要，且
不動產標示部分亦載明權利範圍九分之四加九分之五，設甲○○係以代理人身分簽約
，衡之經驗法則及論理法則，殊無將其持有之九分之四部分及辛○等人之九分之五部
分，分別記載再作如上註記之必要，足徵甲○○並非以辛○等人之代理人身分與上訴
人簽約，應可認定。辛○等八人既未授權甲○○代為出售其等應有部分，則其等於八
十二年四月二十八日與甲○○簽約出售其等應有部分，無事後同意甲○○與上訴人訂
立系爭買賣契約可言。辛○等八人既非契約當事人，即無令負出賣人契約責任之理。
甲○○與上訴人訂約並無詐欺情事，已如前述，上訴人主張辛○等八人與甲○○共同
詐欺之情，亦屬無據。綜上所述，上訴人依侵權行為、不當得利、買賣瑕疵擔保之法
律關係及依買賣契約第十條之約定，請求甲○○、乙○○、丙○○等四人、辛○等八
人連帶給付一千零四十萬元及法定遲延利息，為無理由，不應准許等詞，為其判斷之
基礎。
惟查所謂物之瑕疵係指存在於物之缺點而言。凡依通常交易觀念，或依當事人之決定
，認為物應具備之價值、效用或品質而不具備者即為物有瑕疵。若出賣之特定物所含
數量短少，足使物之價值、效用或品質有欠缺者，亦屬之。買受人因重大過失而不知
有上開瑕疵者，出賣人如未保證其無瑕疵時，固可不負擔保之責，惟出賣人故意不告
知其瑕疵者，不在此限，此觀民法第三百五十四條、第三百五十五條之規定自明。系
爭土地受有建築管制要點之限制，需面積達一千平方公尺以上，方可申請單獨建築，
且受有高度不得超過四層樓之限制，被上訴人甲○○於訂約時，消極未告知上訴人此
一限制，為原審合法認定之事實，而上訴人買受該地係作建地之用，似為被上訴人甲
○○所不爭執，且系爭土地坐落台北市松山第五期重劃區，買賣總價高達七千五百六
十萬元（見一審卷四九、五二頁），依通常交易觀念，於此相類土地上興建建物，似
以能建築超過四層樓以上之高度為通常效用，則買受後因受有上述之限制，能否謂無
效用或品質短少之瑕疵即滋疑義？原審竟以系爭土地買賣係以不悖「交易登記之地目
、都市計劃說明」為其通常合理之效用，雖有建築之高度限制，但非不能建築云云，
而為上訴人不利之判決，已嫌速斷。倘系爭土地有如上之瑕疵，而被上訴人甲○○早
知該瑕疵存在，訂約時復明知上訴人買受該地係作建地之用，而不將該項瑕疵告知上
訴人，能否謂無違反誠信原則？果爾，即令上訴人於買受前未向有關機關詳查底細，
上訴人是否不得依民法第三百五十五條第二項但書規定，主張被上訴人甲○○應負瑕
疵擔保責任，進而解除契約並請求返還價金？即非無斟酌餘地。乃原審未詳研求，遽
為上訴人敗訴之判決，亦欠允洽。其次關於被上訴人乙○○部分，查乙○○於上訴人
與甲○○之買賣成立以後，將系爭土地之權狀交還甲○○，乙○○因而被判處背信罪
刑確定，為原審確定之事實。則上訴人主張乙○○此背信行為足使其難於追償系爭一
千零四十萬元，因而發生損害，難謂非對其構成另一侵權行為等語（見原審卷(一)第三
○五頁）自屬重要攻擊防禦方法。倘若上訴人所稱非屬虛妄，乙○○將系爭土地之權
狀交予甲○○之行為，是否不構成侵權行為？亟待澄清。本院前次發回意旨，就此曾
予指明，乃原審猶未遑詳查審認，遽謂上訴人依侵權行為法則請求乙○○賠償為無理
由云云，亦有疏略。再查上訴人主張被上訴人丙○○等四人在甲○○實施詐欺行為以
後，以偽造文書之方式將系爭土地應有部分在彼此間為虛偽移轉，丙○○等四人此行
為業遭判刑確定，則丙○○等四人此偽造文書行為亦增加其追償系爭一千零四十萬元
之難度，亦係構成另一侵權行為，而應與甲○○負不真正連帶損害賠償責任等情（見
原審卷(一)第三○六頁），亦不失為重要攻擊防禦方法，原審並未於判決理由項下說明
其何以不足採取之意見，亦屬理由不備。末查上訴人甲○○自認「其除已提出其與丙
○○等四人之土地過戶文件外，並取得其餘地主辛○等八人出售系爭土地予上訴人之
同意」等語（見原審卷(一)第四三頁），苟被上訴人辛○等八人就系爭土地既已同意甲
○○出賣予上訴人等情非虛，似難謂對辛○等八人不發生效力，乃原審竟謂：辛○等
八人係出售其等系爭土地九分之五持分予甲○○，無事後同意甲○○與上訴人訂立系
爭買賣契約可言，而為相反之認定，亦屬可議。上訴論旨，指摘原判決不當，求予廢
棄，非無理由。
據上論結，本件上訴為有理由。依民事訴訟法第四百七十七條第一項、第四百七十八
條第一項，判決如主文。
中      華      民      國    九十一    年      四      月     十一     日
                              最高法院民事第五庭
                                  審判長法官  朱  錦  娟
                                        法官  顏  南  全
                                        法官  蘇  達  志
                                        法官  許  澍  林
                                        法官  葉  勝  利
      右正本證明與原本無異
                                              書  記  官
中      華      民      國    九十一    年      四      月    二十三    日
